臺灣板橋地方法院民事判決　九十年度訴字第二一四六號
　　原　　　告　乙○○
　　被　　　告　甲○○○
右當事人間請求排除侵害等事件，本院判決如左：
    主    文
被告應將坐落臺北縣三峽鎮○○段三七－一地號土地上如附圖紅色所示面積為十六平
方公尺之磚造地上物拆除，並將土地返還原告。
訴訟費用由被告負擔。
本判決於原告以新臺幣拾壹萬柒仟參佰參拾參元為被告供擔保後，得假執行。但被告
如於假執行程序實施前，以新臺幣參拾伍萬貳仟元，為原告預供擔保，得免為假執行
。
    事    實
甲、原告方面：
一、聲明：如主文第一項所示。並陳明願供擔保，聲請宣告假執行。
二、陳述：
（一）原告所有坐落於臺北縣三峽鎮○○段三七－一地號土地，前經被告無權占有並
      在其上建有磚造地上物面積十六平方公尺，其嚴重侵害原告土地之所有權，迭
      經原告催請拆屋還地，均遭拒絕，原告迫於無奈乃依民法第七百六十七條所有
      權人物上請求權之規定提起本訴，請求判決如訴之聲明。
（二）對於被告抗辯所為之陳述：
１、依被告所提出之被證一、被證二收據及房屋買賣契約書所載，被告父親李玉城以
    李萬德之法定代理人名義向訴外人蘇慶祥所購買之買賣標的之房屋，其土地坐落
    之地號係為臺北縣三峽鎮○○段四一地號土地，與系爭三七之一地號土地完全無
    關，合先敘明。
２、況被告所提之被證一、被證二之買賣行為事實係存在於訴外人蘇慶祥與李萬德間
    ，原告及原告父親均無所悉。且原告及原告父親當時既非系爭三七之一地號土地
    所有權人，如何能將系爭三七－一地號土地出售予訴外人蘇慶祥，再由蘇慶祥出
    售予李萬德（原告否認曾出售十坪土地予蘇慶祥，且被證一附註所載所謂十坪土
    地，被告又不能證明即為系爭三七－一地號土地，此均應由被告負舉證責任。特
    別是如前所述被證二號所載買賣標的房屋坐落之土地地號係為四一地號，顯與系
    爭三七－一地號土地完全無關）。是被告主張系爭三七－一地號土地係原告及原
    告父親出售予被告父親李玉城或弟弟李萬德，或係原告及原告父親出售予訴外人
    蘇慶祥再轉售予李玉城、李萬德者，均乏所據。
３、再被告所稱民國六十年六月三十日原告將系爭三七－一地號土地及坐落臺北縣三
    峽鎮○○段三八－二地號土地出售予被告弟弟李萬德云云；然揆諸被告所提之被
    證三土地買賣契約書所載，該買賣契約標的之土地僅為三八－二地號土地，並不
    及於系爭三七－一地號土地，此外，亦無任何證據足以證明原告及原告父親曾出
    售系爭三七－一地號土地予被告弟弟李萬德，被告所言，顯屬無稽。
４、至於被告另所稱原告買得系爭三七－一地號土地，圍堵通道，要脅三坪換一坪等
    情，均非事實。蓋鈞院亦曾親臨系爭土地現場履勘，被告至少有二個通道可通至
    三八－二地號土地，何來圍堵通道要脅之說？
５、被告所提被證六照片所示系爭房屋之現況，純係房屋年久失修及地震災害之自然
    傾倒，並非原告所拆除（蓋原告如可刻意拆除，何不將建物全部夷平拆除，獨留
    目前尚存之系爭建物）。況被告之存證信函及告示牌均警告不得拆除破壞，如原
    告不提起本件訴訟，如何而得拆屋還地，並保障系爭土地所有權之權能，是被告
    所辯本件無權利保護必要者，並非適論。
三、證據：聲請本院履勘系爭土地之現場；並提出系爭土地登記謄本二件、所有權移
    轉申請書、戶籍謄本各一件與照片多紙為證。
乙、被告方面：
一、聲明：
（一）原告之訴及假執行之聲請均駁回。
（二）若受不利之判決，被告願供擔保，請准免予假執行。
二、陳述：
（一）被告父親李玉城於五十八年十月間，以被告弟弟李萬德名義，向原告叔叔蘇慶
      祥購買蘇慶祥所有，坐落於臺北縣三峽鎮礁溪里三鄰礁溪八號、稅籍編號為二
      五二四號、面積約為八十七．三五平方公尺（約二十六．四七坪）之房屋（以
      下簡稱系爭房屋），買賣雙方並言明價金為新臺幣（下同）二萬六千元，出售
      範圍包含附屬建物、廁所、豚牛舍在內，此有卷附被證一之收款證明書與被證
      二之房屋建築買賣契約書各一件可稽。
（二）蘇慶祥與李玉城以李萬德之法定代理人名義訂立房屋買賣契約時，曾言明系爭
      房屋所坐落之土地均為親戚蘇富生（即原告父親）及蘇富生之子乙○○（即原
      告）所有，因蘇富生已同意將坐落土地全部出售予李玉城，且蘇慶祥亦已向蘇
      富生（即原告父親）購得系爭三十七－一地號土地，面積約為十坪之土地，故
      李玉城對於系爭房屋所坐落之所有土地（包括廁所、豚牛舍等），均有合法使
      用權。
（三）然被告父親李玉城於六十年六月三十日，以被告弟弟李萬德之法定代理人名義
      ，向原告購買坐落於系爭房屋之土地時（包括坐落臺北縣三峽鎮○○段三七－
      一地號土地『約十坪』，及同地段三十八－二地號、面積為一三五平方公尺『
      約四十．九坪』之二筆土地），卻因原告父親蘇富生及原告尚未取得系爭三十
      七－一地號土地之所有權，而僅將三十八－二地號之土地移轉所有權予李萬德
      ，漏未要求原告應連同系爭三十七－一地號土地之十坪土地一併移轉所有權予
      李萬德。
（四）另系爭房屋自李玉城以被告弟弟李萬德之法定代理人名義於五十八年向蘇慶祥
      購買之日起，迄八十八年止，歷時三十年（李玉城於六十六年間，因體恤被告
      長期負擔家計辛勞，故將系爭房屋及土地移轉登記予被告）。在這期間，被告
      雖曾因天災而稍加整修，然被告均未超出原先購買房屋時之利用範圍，且三十
      年期間，亦無人向被告主張系爭房屋占用他人土地，故被告完全不知原告尚有
      系爭三十七－一地號土地、面積約十坪之土地未依契約辦理過戶，亦未向原告
      主張債務不履行之損害賠償，由此足證被告父親李玉城於五十九、六十年間與
      原告及蘇慶祥訂立土地及房屋買賣契約時，彼等已將系爭三十七－一地號土地
      之十坪土地出售予李玉城，故李玉城有權於系爭土地上為使用收益。
（五）又被告未辦理系爭三十七－一地號土地所有權移轉登記等情節，起初原告亦不
      知情，然因八十九年地政機關辦理土地測量，原告在得知上情後，竟刻意向系
      爭三十七－一地號土地地主購買系爭土地，再以所有權人身份將被告房屋通道
      全部圍堵，使被告無路通行，再要脅被告需以三坪換一坪方式，與原告交換前
      段土地才可取得通行權，核原告未履約在前，又於取得系爭土地所有權後無理
      要求交換土地之行徑，顯然違反誠信。
（六）再系爭房屋及土地由被告父親以被告弟弟名義購買，再由父親贈與被告如前，
      故被告所承繼者為父親李玉城之權利，因當初原告與李玉城訂立土地買賣契約
      時，已將系爭土地約十坪面積出售予李玉城，故縱使系爭土地尚未辦理移轉登
      記，原告仍不得主張李玉城或被告使用系爭土地為無權占有。
（七）縱鈞院認被告無權占用原告所有之系爭土地，然因原告於八十九年九月間，已
      強行拆除被告坐落於系爭土地上之建物，並自行在系爭土地上加蓋鐵皮屋，是
      被告實已未占用原告所有之系爭土地，故原告之訴亦因無權利保護必要而應予
      駁回。
三、證據：提出左列文件為證：
被證一：收款證明書一件。
被證二：房屋建築物買賣契約書一件。
被證三：土地買賣契約書一件。
被證四：土地所有權狀一件。
被證五：照片二幀。
被證六：照片二幀。
被證七：照片二幀。
丙、本院依原告聲請履勘現場，囑託臺北縣樹林地政事務所派員測量並繪製土地複丈
    成果圖附卷；並依職權訊問證人蘇慶祥、原告之父親蘇富生；且依職權行文臺北
    縣樹林地政事務所，函調系爭土地自三十八年迄今之所有權移轉異動資料。
    理    由
一、原告主張：原告所有坐落於臺北縣三峽鎮○○段三七－一地號土地，前經被告無
    權占有並在其上建有磚造地上物面積十六平方公尺，其嚴重侵害原告土地之所有
    權，迭經原告催請拆屋還地，均遭拒絕，原告迫於無奈乃依民法第七百六十七條
    所有權人之物上請求權之規定提起本訴，請求判決如訴之聲明等語。
二、被告則以：系爭土地係被告父親李玉城於五十八年十月間，以被告弟弟李萬德之
    法定代理人名義向原告叔叔蘇慶祥所購買，當時蘇慶祥曾言明系爭土地係原告父
    親蘇富生所有，而蘇慶祥已向蘇富生購得系爭土地，惟於六十年間在辦理所有權
    移轉登記時，因原告父親蘇富生及原告並未取得系爭土地之所有權，故被告父親
    漏未要求蘇慶祥將系爭土地移轉所有權予彼，然既然蘇慶祥與被告父親李玉城訂
    立土地買賣契約時，已將系爭土地出賣予李玉城，後李玉城將系爭土地與房屋贈
    予被告，則原告仍不得主張李玉城或被告使用系爭土地為無權占有。又縱鈞院認
    被告無權占用原告所有之系爭土地，然因原告於八十九年九月間，已強行拆除被
    告坐落於系爭土地上之建物，並自行在系爭土地上加蓋鐵皮屋，是被告實已未占
    用原告所有之系爭土地，故原告之訴亦因無權利保護必要而應予駁回等語，資為
    抗辯。
三、原告主張原告所有坐落於臺北縣三峽鎮○○段三七－一地號土地為其所有，業據
    原告提出卷附與所述相符之系爭土地登記謄本二件、所有權移轉申請書一件為證
    ，並經本院依職權行文臺北縣樹林地政事務所，據該所檢送系爭土地自三十八年
    迄今之所有權移轉異動資料在卷可稽，堪信為真實。又原告主張在系爭土地上如
    附圖所示紅色部分面積為十六平方公尺之磚造地上物為被告所有，為被告所自認
    明確（見本院九十年十二月十一日勘驗筆錄），並經本院依原告聲請履勘系爭土
    地現場及囑託臺北縣樹林地政事務所測量現場，製有勘驗筆錄及土地複丈成果圖
    在卷足憑，自堪信原告主張被告占有使用如附圖紅色所示面積為十六平方公尺之
    系爭土地一節為真實。
四、按所有人對於無權占有或侵奪其物所有權者，得請求返還之，對於妨害其所有權
    者，得請求除去之，有妨害其所有權之虞者，得請求防止之，民法第七百六十七
    條定有明文。又以無權占有為原因，請求返還所有物之訴，被告對原告就其物所
    有權存在之事實無爭執，而僅以非無權占有為抗辯者，原告於被告無權占有之事
    實，無舉證責任，被告應就其取得占有，係有正當權源之事實證明之，如不能證
    明，則應認原告之請求為有理由，此有最高法院七十二年度臺上字第一五五二號
    判決意旨可資參考。細繹兩造之主張及陳述，本件需先予釐清者應是：被告現占
    有使用系爭土地，即被告在系爭土地上所有之磚造地上物，占有如附圖紅色所示
    面積為十六平方公尺之土地，對於原告而言，是否屬無權占有？
五、經查：
（一）被告抗辯稱系爭土地係其父親李玉城以被告之弟李萬德之法定代理人名義，於
      五十八年間向訴外人蘇慶祥所購買，而蘇慶祥當時稱彼已向原告之父蘇富生購
      得系爭土地，故被告占有系爭土地並非無權占有云云。惟依被告所提出之卷附
      被證一、被證二之收款證明書與房屋建築物買賣契約書所載，被告父親李玉城
      以李萬德之法定代理人名義向訴外人蘇慶祥所購買之買賣標的之房屋，其土地
      坐落之地號係為臺北縣三峽鎮○○段四一地號土地，與系爭三七－一地號土地
      迥不相同，此有上開被證一與被證二之收款證明書與房屋建築物買賣契約書各
      一件在卷可稽。況依被告所提之卷附被證一、被證二之買賣關係係存在於訴外
      人蘇慶祥與李玉城或李萬德間，被告並未舉證為何買賣關係之當事人係蘇慶祥
      與李玉城或李萬德，何以得拘束非買賣關係之當事人－原告及原告之父親蘇富
      生？又原告係於八十九年九月二十二日自原所有權人林春財（已於九十年十二
      月二十二日死亡，有卷附戶籍謄本可稽）以買賣之原因取得系爭土地之所有權
      ，在原告取得系爭土地之所有權之前，即四十年至八十九年九月二十一日之前
      ，系爭土地之所有權人均係林春財，此業經本院依職權行文臺北縣樹林地政事
      務所，據該所檢送系爭土地自三十八年迄今之所有權移轉異動資料在卷足憑。
      足徵被告所抗辯之系爭土地係其父親李玉城以被告之弟李萬德之法定代理人名
      義，於五十八年間向訴外人蘇慶祥所購買，而蘇慶祥當時稱彼已向原告之父蘇
      富生購得系爭土地云云，然五十八年間系爭土地之所有權人並非係原告或原告
      之父親蘇富生，而係林春財，故非所有權人之原告或原告父親蘇富生向蘇慶祥
      承諾欲出賣系爭土地，顯與常情不合。即原告與原告父親當時既非系爭三七－
      一地號土地所有權人，如何而得將系爭三七－一地號土地出售予訴外人蘇慶祥
      ，再由蘇慶祥出售予李玉城或李萬德？而被告抗辯被證一收款證明書中附註欄
      所載「本人（按即蘇慶祥）前向蘇富生（按即原告之父親）承買約十坪土地，
      包括杜賣在內」，其中之十坪土地即係系爭土地云云，然為原告所否認，被告
      亦未舉證證明該十坪土地即係系爭土地。且卷附被證二號被告父親李玉城與蘇
      慶祥所載買賣標的房屋坐落之土地地號係為四一地號，顯與系爭三七－一地號
      土地完全無關。是被告抗辯系爭三七－一地號土地係原告及原告父親出售予被
      告父親李玉城或弟弟李萬德，或係原告及原告父親出售予訴外人蘇慶祥再轉售
      予李玉城或李萬德者，均乏所據。
（二）再被告辯稱六十年六月三十日原告將系爭三七－一地號土地及坐落臺北縣三峽
      鎮○○段三八－二地號土地出售予被告弟弟李萬德云云；然觀諸被告所提之卷
      附被證三土地買賣契約書所載，該買賣契約標的之土地僅為三八－二地號土地
      ，並不及於系爭三七－一地號土地，此外，亦無任何證據足以證明原告及原告
      父親曾出售系爭三七－一地號土地予被告弟弟李萬德，被告所言，顯屬無稽。
（三）抑且，蘇慶祥只有賣房屋但並未賣任何土地，亦未有賣系爭土地予被告之父李
      玉城或被告之弟李萬德過等情，業據證人蘇慶祥到庭證述明確。而原告之父蘇
      富生亦不曾出賣系爭土地予蘇慶祥過，原告之父蘇富生雖曾出賣十坪之土地予
      蘇慶祥，然該十坪土地並非系爭三七－一地號土地，而係鄰近之三八地號土地
      ，亦據證人即原告之父蘇富生證述在卷（均見本院九十一年五月十六日言詞辯
      論筆錄）。再比對勾稽被告所提出之卷附附被證三土地買賣契約書所載，該買
      賣契約標的之土地僅為三八－二地號土地，並不及於系爭三七－一地號土地以
      觀，足徵被告所提出之卷附被證一收款證明書上附註欄所載之「本人（按即蘇
      慶祥）前向蘇富生（按即原告之父親）承買約十坪土地，包括杜賣在內」，其
      中之十坪土地並非系爭土地，而係三八－二地號土地，故被告抗辯稱系爭土地
      係其父親李玉城以被告之弟李萬德法定代理人之名義，向訴外人蘇慶祥所購買
      ，而蘇慶祥當時稱彼已向原告之父蘇富生購得系爭土地，並不足取。
（四）另縱被告所抗辯之系爭土地係其父親李玉城以被告之弟李萬德之法定代理人名
      義，向訴外人蘇慶祥所購買，而蘇慶祥當時稱彼已向原告之父蘇富生購得系爭
      土地屬實，然此充其量僅係被告或被告之父或被告之弟得向蘇慶祥或蘇富生主
      張違約債務不履行之損害賠償，亦不得據此向系爭土地之所有權人即原告主張
      其係有權占有，蓋被告並未主張或舉證原告為何要受被告之父與蘇慶祥間之買
      賣關係，或蘇慶祥與蘇富生間之買賣關係拘束之理由，則原告既非買賣關係之
      當事人，亦無任何需繼受其父蘇富生、其叔蘇慶祥與被告或被告之父或被告之
      弟買賣關係之原因，則被告前開抗辯，並不足以作為其占有系爭土地，對於原
      告而言，係屬有權占有之理由，當無疑義。
（五）至被告抗辯原告於八十九年九月間，已強行拆除被告坐落於系爭土地上之建物
      ，並自行在系爭土地上加蓋鐵皮屋，是被告實已未占用原告所有之系爭土地，
      故原告之訴亦因無權利保護必要而應予駁回云云，然被告在本院於九十年十二
      月十一日履勘系爭土地之現場時，自認如附圖紅色所示面積為十六平方公尺之
      磚造地上物係其所有，而該等磚造地上物確係占用到原告所有之系爭土地，此
      亦有臺北縣樹林地政事務土地複丈成果圖附卷可稽，則原告提起本訴即有必要
      ，並非如被告所辯之無權利保護之必要。
六、原告主張系爭土地係其所有，而被告在系爭土有如附圖紅色所示面積為十六平方
    公尺之磚造地上物等情，堪以採信，迭如前述，被告復未舉證證明其有占有使用
    系爭土地之正當權源。從而，原告依民法第七百六十七條之規定，本於所有權人
    之物上請求權，請求被告將系爭土地上如附圖紅色所示面積為十六平方公尺之磚
    造地上物拆除，並將土地返還原告，為有理由，應予准許。
七、兩造其餘主張及攻擊防禦方法，因本件事證已臻明確且無礙於本件之認定及判決
    之結果，本院即無庸逐一論述，併此敘明。
八、假執行之宣告：兩造陳明願供擔保，聲請宣告假執行或免為假執行，核與法律規
    定並無不合，爰分別酌定相當之擔保金額宣告之。
九、結論：原告之訴為有理由，依民事訴訟法第七十八條、第三百九十條第二項、第
    三百九十二條，判決如主文。
中　　　華　　　民　　　國　　九十一   年　　　五 　　　月　 　三十　 　日
                            臺灣板橋地方法院民事第二庭
                                法  官  許  必  奇
右正本證明與原本無異。
如不服本判決，應於判決送達後二十日內，向本院提出上訴狀。
中　　　華　　　民　　　國　　九十一   年　　　六 　　　月　　四　　 　日
                                書記官  許  清  琳
